臺灣高等法院臺南分院民事判決　　99年度上字第232號
上　訴　人　光陽機電工程有限公司
法定代理人　王俞珺
訴訟代理人　楊申田　律師
複 代 理人　莊信泰　律師
被上訴人　　大同股份有限公司
法定代理人　林蔚山
訴訟代理人　卓素芬
上列當事人間因請求給付工程款事件，上訴人對於中華民國99年
10月15日臺灣臺南地方法院第一審判決（99年度訴字第897號）
提起上訴，本院於100年1月18日言詞辯論終結，本院判決如下：
    主  文
原判決廢棄。
被上訴人應給付上訴人新臺幣二百十一萬六千五百五十元，及自
民國九十九年七月十三日起，至清償日止，按週年利率百分之五
計算之利息。
第一、二審訴訟費用由被上訴人負擔。
本判決所命給付，於上訴人以新臺幣七十萬元為被上訴人供擔保
後，得假執行。但被上訴人以新臺幣二百十一萬六千五百五十元
為上訴人預供擔保，得免為假執行。
    事實及理由
一、上訴人主張略以：
(一)、被上訴人公司高雄分公司重電服務站承攬訴外人臺灣電力股
    份有限公司輸變電工程處南區施工處（下稱臺電公司）之(1)
    南科－安南一、二、三路，南科～鹽行線、(2)南科－台積六
    廠－台積十四廠環路161KV地下電纜輸電線路工程。被上訴
    人於民國（下同）90年11月20日將該工程其中之附屬設備部
    分（下稱系爭工程），由上訴人承包施作，工程總價為新臺
    幣（下同）21,165,500元（含稅）。系爭工程於94年12月16
    日已總驗收合格，詎被上訴人僅給付合約總價21,165,500元
    之90%即l9,048,950元，尚有工程保留尾款2,116,550元未為
    給付，屢經催討，迄未給付，為此依承攬契約之法律關係提
    起本件訴訟，求為命被上訴人如數給付，並加計法定遲延利
    息之判決。原審為上訴人敗訴之判決，尚有未洽，爰提起上
    訴。
(二)、聲明：
    1.被上訴人應給付上訴人2,116,550元，及自起訴狀繕本送
      達翌日起至清償日止，按週年利率百分之5計算之利息。
    2.願供擔保請准宣告假執行。
二、被上訴人則抗辯略以：
(一)、系爭合約係單純之承攬契約，依系爭合約第5條第4款約定，
    系爭工程之付款辦法，係初驗收合格時，付款至總工程款90
    %，總驗收合格後付款至100%。而系爭工程業於94年12月16
    日通過臺電公司驗收，依民法第127條第7款之規定，其承攬
    報酬請求權於96年12月15日即已屆滿2年之時效，被上訴人
    自得拒絕給付。
(二)、至於上訴人主張被上訴人曾於95年12月15日發函上訴人表示
    要等到臺電公司支付尾款後再辦理工程結算事宜，因上訴人
    同意前開請求，故本件工程款之請求權尚未罹於時效而消滅
    等語，然變更清償期限係屬法律行為，應由雙方以意思表示
    為之，上訴人所收受之95年12月15日大同重一系統發字第95
    1215-01號函，並非有權代表被上訴人公司之人所為，故縱
    使被上訴人公司同意該函之內容，亦不生雙方以合意變更清
    償期限之效果，則上訴人主張應以臺電公司付款予被上訴人
    時作為本件請求權時效之起算點，亦有違誤。又縱認系爭工
    程款之請求權時效應自臺電公司付款予被上訴人時起算，因
    臺電公司已於96年1月3日以支票（號碼ANP0000000）給付被
    上訴人系爭工程之尾款，共計2,323,368元，縱依上訴人之
    主張，其時效亦應自96年1月3日起算，並於98年1月2日屆滿
    2年而消滅，被上訴人仍得拒絕給付。
(三)、聲明：
   1.上訴駁回。
   2.如受不利判決願供擔保請准宣告假執行。
三、兩造不爭執之事項：
(一)、被上訴人公司所屬高雄分公司重電服務站承攬訴外人臺電公
    司輸變電工程處南區施工處之(1)南科－安南一、二、三路，
    南科－鹽行線、(2)南科－台積六廠－台積十四廠環路16lKV
    地下電纜輸電線路工程（下稱系爭工程）。被上訴人將該工
    程之附屬設備部分委由上訴人公司（原名通禹工程有限公司
    ，於95年2月24日更名為光陽機電工程有限公司）承包施作
    ，兩造於90年11月20日簽訂工程承攬合約書，工程總價為21
    ,165,500元（含稅）。
(二)、系爭合約第5條約定：「本工程付款辦法，依照左列之細則
    由甲方（即被上訴人公司）核實後，憑本合約所使用印鑑，
    支領各期工程款。……三、完工部份每月計價乙次依臺電驗
    收合格，大同付款80%，依臺電公司合約付款。四、初驗收
    合格，付款至總工程款90%，總驗收合格後付款至100%」。
(三)、系爭工程已於94年12月16日總驗收合格。
(四)、被上訴人公司已支付90%之工程款即19,048,950元，尚有尾
    款2,116,55O元未付。
四、兩造爭點：
(一)、系爭工程契約性質係屬承攬契約而應適用2年時效之規定？
    或屬承攬與買賣之混合契約而應適用15年時效之規定？
(二)、本件債權的時效起算日是否已經起算？如是，是否已罹於時
    效？
五、本院判斷：
(一)、按請求權，因15年間不行使而消滅，但法律所定期間較短者
    ，依其規定；而技師、承攬人之報酬及其墊款，因二年間不
    行使而消滅；民法第125條前段、第127條第7款分別定有明
    文。又按具有承攬與買賣混合契約性質之「不動產買賣承攬
    」，就不動產財產權之移轉而言，不啻與民法第127條第7款
    所定「技師、承攬人之報酬及其墊款」為一般單純之承攬有
    間，更與同條第8款所稱「商人、製造人、手工業人所供給
    之商品」係專指「動產」者不相侔，故其價金或承攬報酬請
    求權，應無上開條款2年短期時效之適用。
(二)、被上訴人固抗辯：系爭工程合約，係重於上訴人公司按照圖
    樣、施工說明書及監造人員之指示完成一定之工作，非重在
    所有權之移轉，為單純承攬契約，此由系爭合約第4條、第5
    條約定自明，系爭工程款應適用短期時效云云。然查：
    系爭合約第4條係記載「本工程總價為21,165,500元（含稅
    ），……，標單內原列項目及數量係供審查及參考之用，如
    有遺漏或誤算，均不影響本合約所定之總價，乙方不得藉任
    何理由要求加價」及系爭合約附件之「本工程特別說明(2)」
    第2點約定：「本工程發包圖說所附工程數量表（兼訂價單
    ）或單價分析表等資料，僅供投標人估價之參考，投標人應
    自行按設計圖核算正確值，估報總價。如有項目漏列或數量
    出入情形，概按設計圖施工，除圖說規定實做驗收者外，不
    予增減，…。除另有規定外，有關結算計價，依下列說明及
    工程數量表（兼訂價單）說明辦理：2.1若發包圖說已明示
    規格及施工，而工程數量表（兼訂價單）或單價分析表項目
    中未列者，投標人應將之合併於應需一併整體施工，…估報
    價款。2.2發包圖說所附之單價（項目、工料）分析表之數
    量，除另有註明者外，非經設計變更，概不增減。」，觀諸
    上開約定，其目的僅係表明系爭契約係採總價制，而非採實
    做實算制，並限制上訴人不得以數量遺漏或誤算為由請求增
    加價款，不可因此即認系爭契約即為單純的承攬契約，亦即
    上開約定與系爭合約究重在工作之完成或財產權之移轉毫無
    關聯，則系爭契約究屬承攬或買賣或二者之混合契約，自應
    綜觀契約全部內容，探求當事人之意思，究竟重在工作之完
    成，或側重財產權之移轉，或二者無所偏重或輕重不分，而
    屬買賣與承攬之混合契約。
(三)、再查，觀之系爭契約附件「工程數量表（含訂價單、發包單
    及單價分析表）」，可知上訴人公司承包範圍，尚包括各種
    物料材料之提供，由第一工期工程費6,976,578元，扣除吊
    管配件工資1,970,453元、安裝工資（含支架）24,832元，
    吊管配件工資46,815元、安裝工資（含支架）24,832元後，
    其設備、材料費用為4,909,646元；第二工期工程費9,824,5
    29元，扣除化學濕式接地棒L型安裝工資124,220元、接地填
    充劑25K安裝工資9,316元、工資（含開挖，回填，道路復原
    ）15,526元、安裝工資23,291元，吊運費9,316元、測試及
    調整工資7,764元，設備安裝工資1,553元、工資（含開挖，
    回填，道路復原）6,211元，配管及安裝工資19,410元，其
    設備、材料費用合計為9,607,922元。由上可知，系爭契約
    單價分析表已就材料之內容及其計價之方式為具體之約定，
    且以上二個工期，扣除工資後，其設備、材料費用合計高達
    14,571,568元，佔系爭契約總價金約69%。亦即系爭工程上
    訴人承包範圍，包括各種物料材料之提供，且該部分材料數
    量、金額遠逾其他人力及管理費用。此外，另就「材料所有
    另件工具，除令有規定者外，概有乙方（即上訴人公司）自
    辦…」、「在本工程未經正式驗收相符以前，所有已成工程
    及已到場材料包括甲方供給及乙方自備，經甲方估驗計算者
    ，由乙方負責保管倘有損壞短少，應由乙方負擔，凡遇因一
    切人力難做防範，或意外損壞者，亦皆由乙方負全責」（詳
    見系爭工程合約第15條、第25條約定）。綜上各情，顯見系
    爭工程並非僅單純「完成工作」即可，系爭工程合約之性質
    ，與承攬契約承攬人僅負責勞務之提供，關於完成工作所需
    之材料，則係由定作人提供之情形有別，核其性質應屬學說
    上所稱「製造物供給契約」，為承攬與買賣之混合契約。因
    此上訴人就系爭工程尾款之請求權，即非屬單純承攬人之報
    酬及其墊款之請求權，亦非單純之商人、製造人所供給之商
    品及產物之代價，應兼具買賣價金及承攬報酬之性質，尚無
    民法第127條2年短期時效規定之適用。則被上訴人抗辯，系
    爭工程合約，為單純承攬契約，應適用短期時效云者，即無
    足採。
六、綜上所述，上訴人主張被上訴人積欠工程款2,116,550元未
    為給付，既屬真實，而被上訴人為時效抗辯，尚無可取。從
    而，上訴人本於承攬契約給付工程款之法律關係，請求被上
    訴人給付上訴人2,116,550元，及自起訴狀繕本送達之翌日
    （99年7月13日）起至清償日止，按年息5%計算之利息為有
    理由，應予准許。兩造陳明願供擔保，請准、免假執行，核
    無不合，爰分別酌定相當擔保金額准許之。原審為上訴人敗
    訴之判決，並駁回其假執行之聲請，尚有未洽。上訴意旨指
    摘原判決不當，求予廢棄改判，為有理由。爰由本院予以廢
    棄改判，如主文第二、三項所示。
七、又本件事證已臻明確，兩造其餘攻擊防禦方法及舉證，對判
    決之結果已不生影響，爰不一一詳為審酌，附此敘明。
八、據上論結，本件上訴為有理由，依民事訴訟法第450條、第7
    8條、第463條、第390條第2項、第392條，判決如主文。
中    華    民    國  100    年     1    月     31    日
                  民事第一庭    審判長法  官    丁振昌
                                      法  官    林永茂
                                      法  官    李素靖
上為正本係照原本作成。
如不服本判決，應於收受送達後20日內向本院提出上訴書狀，其
未表明上訴理由者，應於提出上訴後20日內向本院補提出理由書
狀（均須按他造當事人之人數附繕本）上訴時應提出委任律師或
具有律師資格之人之委任狀；委任有律師資格者，另應附具律師
資格證書及釋明委任人與受任人有民事訴訟法第466條之1第1項
但書或第2項（詳附註）所定關係之釋明文書影本。如委任律師
提起上訴者，應一併繳納上訴審裁判費。
中    華    民    國  100    年     2    月     1     日
                                      書記官    李良倩
【附註】
民事訴訟法第466條之1：
(1)對於第二審判決上訴，上訴人應委任律師為訴訟代理人。但上
  訴人或其法定代理人具有律師資格者，不在此限。
(2)上訴人之配偶、三親等內之血親、二親等內之姻親，或上訴人
  為法人、中央或地方機關時，其所屬專任人員具有律師資格並
  經法院認為適當者，亦得為第三審訴訟代理人。
民事訴訟法第466條之2第1項：
  上訴人無資力委任訴訟代理人者，得依訴訟救助之規定，聲請
  第三審法院為之選任律師為其訴訟代理人。